台灣高等法院民事判決　九十年度上更(二)字第二二七號
　　　上　訴　人　　甲○○
　　　被　上訴人　　乙○○
右當事人間損害賠償事件，上訴人對於中華民國八十四年九月十五日臺灣板橋地方法
院八十三年度訴字第一一七七號第一審判決提起上訴，經最高法院第二次發回更審，
本院判決如左：
　　　主　　文
原判決除確定部分外，關於駁回上訴人後開第二項之訴部分及訴訟費用之裁判均廢棄
。
被上訴人應給付上訴人新台幣玖拾伍萬元及自民國八十三年十月八日起至清償日止按
週年利率百分之五計算之利息。
其餘上訴駁回。
第一、二審及發回前第三審訴訟費用除確定部分外，由被上訴人負擔二分之一，餘由
上訴人負擔。
      事    實
甲、上訴人方面：
壹、聲明：
一、原判決除關於被上訴人應給付上訴人新台幣（下同）二百九十七萬八千五百元部
    分外，均廢棄。
二、右廢棄部分，被上訴人應再給付上訴人一百七十五萬元，及自八十三年十月八日
    起，至清償日止按年息百分之五計算之利息。
貳、陳述：除與原審及本院前審判決記載相同者外，補稱略以：
一、被上訴人至八十一年九月十九日止欠上訴人六百七十萬元，扣除原審所認定上訴
    人嗣後自行賣出餘留之泰豐、寶建、燁隆及美式等股票一百六十萬元，尚欠五百
    十萬元，此亦富順公司於另案刑事一審附帶民事訴訟答辯狀所自承：「是被告乙
    ○○以犯偽造文書之方法騙回消費借貸五一Ｏ萬元之擔保品」。而本件請求之四
    百七十二萬八千五百元，即係再由五百十萬元扣除原審所認上訴人嗣後自行出售
    之其餘股票華新、潤泰、豐興及中國商銀三十七萬一千五百元，為四百七十二萬
    八千五百元，並非原審所認二百九十七萬八千五百元。故本件除已確定之二百九
    十七萬八千五百元外，被上訴人應再給付上訴人一百七十五萬元。
二、上訴人於原法院八十二年度訴字第一五Ｏ一號刑事案件八十二年九月七日審理時
    ，遵刑事庭法官諭令作借還來往明細表等資料與被上訴人對帳，被上訴人核對結
    果僅就日期及金額有所調整，然依其調整之結果，仍係至八十一年九月十九日止
    ，尚欠上訴人六百七十萬元，此並經法院作成筆錄，交被上訴人閱認無訛簽名於
    後，足見上訴人所提借還來往明細表業經兩造對過帳，並非上訴人自行製作而已
    ，更非上訴人拼湊之款項，是被上訴人所謂「一百七十五萬元乃為附和告訴狀所
    稱被上訴人總計欠款五百十萬元而來」云云，純屬卸責之詞，不足採信。至上訴
    人在刑事告訴狀中所稱，被上訴人於八十一年六月二十日、二十二日、七月二十
    九日，分別向上訴人借款三百萬元、二百萬元及三十萬元，均在「81年間乙○○
    借款明細表(一)」六月二十日NO.2項目、六月二十二日NO.3及「81年間乙○○借款
    明細表(二)」NO.7內，並非除上述借款外，別無其他借款，而檢察官之起訴書及刑
    事告訴狀均係在前述刑事庭八十二年九月七日兩造對帳之前，自較簡單敘述。更
    何況以簡單敘述所得結論，與明細表被上訴人自認共六百七十萬元扣除可賣股票
    一百六十萬元，尚欠五百十萬元相符，在兩造對過帳之後，自應以對過帳之明細
    表為準。
三、兩造對過帳之借還來往明細表，並非上訴人按被上訴人當庭口述借款日期及金額
    ，自行記錄製作，亦非法官口述、註記，而係上訴人在另案刑事庭提出借還來往
    明細表，被上訴人再於該表上註記調整日期及金額。而上訴人在被上訴人核對該
    明細表時，已列明四百九十五萬元、一百七十五萬元，扣除餘留股票賣得一百六
    十萬元，餘借五百十萬元，被上訴人除部分借款日期及金額有調整外，承認「其
    他的都正確」；且被上訴人於前審八十五年二月二十九日亦自認刑案審理時「就
    借款金額對過帳」、「是指借還款明細表都正確」。被上訴人既已自認，更無庸
    上訴人立證，此觀最高法院十九年上字第二六九四號判例意旨即明。況有關一百
    七十五萬元借款部分，均有轉帳、匯款憑證，並非無證據。是上訴人並無被上訴
    人所謂「莫名增列借款明細一百七十五萬元，卻無匯款一百七十五萬元證據」之
    情事。
四、被上訴人不僅於本件自認如上述，富順公司亦併同被上訴人於原審八十七年二月
    十七日言詞辯論時自認：「（提示上訴人所提訊問筆錄及借還款明細表有何意見
    ？）形式上不爭執」。被上訴人雖謂：「而被上訴人就上開訊問筆錄資料形式上
    不予爭執，充其量僅得認該文書資料有形式的證據力，並非謂其同具有實質的證
    據力。：：」云云，然本件有關借款一百七十五萬元，於歷審均予適當完全之辯
    論，被上訴人及富順公司既自認形式上不爭執，則依民事訴訟法第三百五十八條
    規定，即推定為真正。況上述借還款明細表復有被上訴人核對後於另案刑事案件
    板橋地方法院八十二年度訴字第一五Ｏ一號訊問承認簽名之筆錄為憑，被上訴人
    及富順公司均自認不爭執，該筆錄依民事訴訟法第三百五十五條第一項規定，推
    定為真正。參以同法第二百八十一條規定及最高法院二十六年上字第八Ｏ二號、
    十九年上字第二六九四號判例，該明細表及訊問筆錄不僅有形式上證據力，亦有
    實質上證據力。
五、被上訴人自認後，再行翻異為只承認欠上訴人借款四百九十五萬元，依最高法院
    七十年度台上字第三七四六號、六十九年度台上字第一六二四號判決，當不影響
    其已自認借還款明細「都」正確之效力。況依借還來往明細表明確記載為六百七
    十萬元，被上訴人翻異之詞，與前述客觀明確之證據不符，並非可採。
六、一百七十五萬元借款，被上訴人並未指定匯入其本人甲存帳號五五二Ｏ帳戶，其
    所謂被上訴人之帳戶並無上訴人所稱該二筆款項云云，屬企圖誤導：按上訴人於
    借款金額明細二所載之八十一年六月二十九日三十五萬元，係由花企三重辦事處
    活存九五七－九轉付被上訴人之母張郁知六三八九－一帳戶，被上訴人並未指定
    其本人甲存帳號五五二Ｏ號；至八十一年六月三十日一百四十萬元部分，僅係部
    分總數之記載，係明細表(二)憑證NO.1～NO.7扣除返還金額一百五十七萬元之餘額
    。上述一百七十五萬元借款，既經被上訴人自認如前所述，則該一百七十五萬元
    ，究為一次給付或分次給付，均不影響自認之效力，因該總數不變，而實際上該
    一百七十五萬元欠款，係斷斷續續匯的，上訴人於原審所謂「一百七十五萬元是
    於八十一年六月二十九日、六月三十日由花蓮企銀三重辦事處轉給被告乙○○」
    ，係敘述未完整之陳述，因八十一年六月二十九日確有匯款三十五萬元，而同年
    月三十日匯入之日期，係記憶有誤，謹予更正。
七、被上訴人所謂：「如何能衍生出八十一年六月十八日前，另借貸一百七十五萬元
    給被上訴人之事？況上訴人用以佐證之『81年間乙○○借款明細表(二)』計有七次
    匯款紀錄，何以四次之匯款時間均在八十一年六月十八日之後？」云云，乃蓄意
    曲解。按借還往來明細表(二)六月二十日之十五萬元、六月二十九日之三十五萬元
    、七月二十七日之四十萬元及七月二十九日之三十萬元，該四筆借款未列在明細
    表(一)，而列在明細表(二)，並無重覆，係編排問題，因以五月四日之四十二萬元、
    五月六日之九十萬元及五月二十九日之八十萬元，共二百十二萬元，已逾其尚欠
    之一百七十五萬元，實係以六月二十日之十五萬元、六月二十九日之三十萬元、
    七月二十七日之四十萬元，及七月二十九日之三十萬元四筆扣除已清償之一百五
    十七萬元後，再以上述二百十二萬元予以扣抵，其尚欠一百七十五萬元，為有別
    於八十一年六月十八日至九月十九日之四百九十五萬元借款，乃另列借還明細一
    百七十五萬元，於明細表(一)(二)亦載明「八十一年間乙○○借還明細表」，上述僅
    借款之編排及計算順序上問題，並不影響其借款總數自認之事實。至被上訴人所
    謂：上訴人於八十二年七月三十日在台灣板橋地方法院違反證券交易法一案調查
    時，稱八十一年六月二十日以前和被上訴人無金錢往來，六月二十日是第一次借
    錢給她云云，此係在八十二年九月七日雙方對帳之前，上訴人之簡單陳述所產生
    之誤植，應以八十二年九月七日雙方之對帳為準。
八、就一百七十五萬元中之八十萬元部分：
    (一)該八十萬元確係依被上訴人之指示轉帳至其指定之帳戶，即其中一筆指定其母
      張郁知之同行六三八九－一帳戶，另外一筆指定謝智琛之同行六六六－六帳戶
      ，若係依上訴人之指示，則上訴人不悉渠等帳號，如何決定指示？又被上訴人
      所謂「殊有違事理」，亦與事實不符，因該八十萬元係被上訴人所借之款，其
      將借得之款項指示銀行，決定分多少帳號轉帳至其指定之帳戶，係其與銀行之
      問題，銀行依其指示並不違事理。
    (二)證人謝智琛於本院稱就五十萬元是向上訴人或被上訴人借「太久忘記」，則其
      所謂「應該向上訴人借」云云，純屬臆測之詞，不足採信。按該五十萬元係該
      「借款金額三百三十二萬扣除還款金額一百五十七萬元，餘額一百七十五萬」
      之還款金額一百五十七萬元之範圍內，而本件係就被上訴人未清償之一百七十
      五萬元而為請求。又該五十萬元謝智琛雖證實已清償，然清償方式係由其償還
      被上訴人，被上訴人將之交付與上訴人，以清償被上訴人欠上訴人之該五十萬
      元，蓋被上訴人於九十年十月十八日答辯狀自稱「被上訴人乃代為向上訴人調
      錢」，則謝智琛係其客戶，被上訴人既向上訴人借款，在其畏罪棄職前，代客
      戶謝智琛向上訴人借款，借款人仍為被上訴人，被上訴人之所以未背書，乃因
      被上訴人有交付股票予上訴人作質押，遂無再要求其背書，謝智琛亦證稱與被
      上訴人有過借貸關係。綜上所述，該五十萬元既係已清償之一百五十七萬元內
      ，則其證述就本件未清償之一百七十五萬元，並無關聯。
九、上訴人就一百七十五萬元借款，其中有部分匯入謝智琛或張郁知之帳戶，均係依
    被上訴人指定，一如已確定之四百九十五萬元部分，亦有部分依其指示匯入謝智
    琛或張郁知之帳戶，而該六六六之六帳戶，上訴人於借款明細表(一)(二)均已列明，
    非改口翻異之詞。況四百九十五萬元列明六六六－六借款係被上訴人指定，其亦
    承認自己向上訴人所借，何以同係其指定之一百七十五萬元內之部分借款指定六
    六六－六帳戶，反改稱非其借款，此係卸責之詞，不足採信。
十、被上訴人所謂之八十一年六月二十二日借款五十萬元，雖有記載部分二十萬由花
    企九五六之一轉入六三八九－一，然該五十萬元係被上訴人已自認並已確定之四
    百九十五萬元之部分，事後再行翻異，不足採信。
十一、就已確定之四百九十五萬元及本件一百七十五萬元借款部分，上訴人並未將他人
　　調借之款項列為被上訴人之借款，上訴人所提憑證並無不實。
十二、被上訴人所謂票貼云云，上訴人否認之。其未立證以實其說，已有未合，且依事
　　理而言，金融公司票貼即無須股票擔保，反觀本件借款，原有股票擔保，可證根
　　本非票貼。
十三、依被上訴人於九十年十月十八日答辯狀自認：「被上訴人既不否認一百七十五萬
    元係：：向上訴人所調用之款項，故上訴人將該一百七十五萬元匯入被上訴人指
    定之帳戶內，乃事所當然」，即其自認向上訴人消費借貸該一百七十五萬元及上
    訴人有交付該款之事實，上訴人係以轉帳或匯款方式交付該款，且都有銀行匯款
    通知單及同銀行轉帳明細表等憑證，至被上訴人向上訴人消費借貸該款項是否代
    客戶為之，係被上訴人與其客戶之內部關係，與上訴人借貸及交付借款之事實不
    生影響。
十四、謝智琛雖開立八十一年六月一日五十萬九百元（九百元為利息）的票由被上訴人
    轉交上訴人，被上訴人亦另還上訴人一張三十萬元的票，惟本件一百七十五萬元
    並不包括此八十萬元在內。
、證據：除援用歷審所提證據外，補提富順證券股份有限公司有價證券買賣對帳單
    、買進賣出報告書、支票及退票單、審判筆錄、訊問筆錄、言詞辯論筆錄、富順
    證券股份有限公司函、花蓮區中小企業銀行存款餘額表、同行三重分行轉帳單、
    股票款明細表各一份、答辯狀二份、刑事判決、最高法院判例各三份及民事判決
    五份為證。
乙、被上訴人方面：
壹、聲明：
一、駁回上訴。
二、如受不利判決，請准供擔保宣告免為假執行。
貳、陳述：除與原審及本院前審判決記載相同者外，補稱略以：
一、被上訴人否認於八十一年六月十八日之前，有向上訴人借款一百七十五萬元之事
    實。實則被上訴人原係富順公司經紀部營業員，上訴人則為富順公司另一營業員
    曾盛泉之客戶，因上訴人即俗稱之金主，故當被上訴人之客戶因搶短線而買進股
    票，但須至翌日始售出股票，以致急需款項先支付所買進之股票時，被上訴人乃
    代為向上訴人調錢，並由被上訴人以富順公司所簽發記載該調錢客戶為受款人之
    支票與上訴人兌換，使上訴人賺取一日之利息，此即「票貼」。又票貼係交付公
    司之支票，等同於台支，均會兌現，是被上訴人向上訴人所調之款項，可認當日
    即已結清，絕無積欠未還之問題。
二、最高法院發回意旨指摘部分：
    (一)依最高法院發回意旨所述，被上訴人既不否認該一百七十五萬元係代客戶向上
      訴人調用之款項，故上訴人將該一百七十五萬元匯入被上訴人指定之帳戶內，
      乃事所當然。即是否得據此認定被上訴人仍積欠上訴人該款項，而有本件之請
      求權，非無疑問。況佐以上訴人於究竟在何時貸與該一百七十五萬元、如何交
      付、分幾次交付、有無債權憑證及何以初始均未提及等情，前後說詞不一，則
      上訴人之主張是否信而有徵，原有可議。易言之，即不得純以匯款予被上訴人
      之事實，而認上訴人仍有請求被上訴人給付之權利。
    (二)其次，本件票貼係交付富順公司所簽發之支票兌換，而該支票如同台支，上訴
      人收受後可能交由第三人行使兌現，是以被上訴人欲向富順公司或金融機構調
      閱支票兌換資料，以證實確有交付票據給上訴人，囿於持票人未必為上訴人，
      因而有查證上之障礙。再者，證券公司之營業員代客戶做票貼殊屬平常，且次
      數頻繁，欲要求被上訴人記憶九年前究竟替何人向上訴人借調該一百七十五萬
      元，俾傳喚作證，亦非易事。
    (三)衡以事理，票貼借款因屬一、二日之短期借款，調款之人甚少以股票質押擔保
      ，故設非當日以必定兌現之支票兌換，殆無金主敢於做票貼。且觀以上訴人所
      提出之「81年間乙○○借款明細表(二)」，上訴人所載列之匯款款項，少則十五
      萬元，多則九十萬元，倘若非上訴人在匯款時已獲相當保障，豈可能在無擔保
      、前次借款未清償之情況下，仍續予借貸款項？足見被上訴人所稱調款時已交
      付票據乙情，堪信為真實。
    (四)復且，依上開「81年間乙○○借款明細表(二)」NO.3之記載，上訴人是在八十一
      年五月二十九日由花蓮中小企銀九五六－一帳號轉帳八十萬元至同行六三八九
      －一及六六六－六帳號內。然查，前揭六六六－六號帳戶並非被上訴人或被上
      訴人之母之帳戶，而係同一日向上訴人票貼之另一人之帳戶，更證上訴人所提
      出之該明細表(二)為票貼之紀錄，與單純之消費借貸無涉。
三、(一)被上訴人歷審之答辯均否認另有一百七十五萬元借款（即結算之借款為四百九
      十五萬元，非六百七十萬元），並無上訴人所指稱之自認情事。至於被上訴人
      於被訴違反證券交易法案件審理中，對於承審法官訊以：「對告訴人所提出的
      借款、還款、股票質押等資料有何意見？」，被上訴人答稱：「：：，其他的
      都正確」，被上訴人之真意乃指就其所不爭執之四百九十五萬元借款，除更正
      調整之部分外，其他部分之金額暨日期無爭執，並非不爭執尚積欠上訴人一百
      七十五萬元乙節（按上訴人所提「借還往來明細表（計算）」乃法官口述由被
      上訴人核對，法官並未將資料交給被上訴人觀看，故被上訴人不知明細表末端
      有「  (借款明細)一百七十五萬共六百七十萬」之記載）。被上訴人嗣並提出
      其支票戶頭內，並無上訴人所指該一百七十五萬元匯款，以實其說，益明被上
      訴人謂「其他的都正確」乃指四百九十五萬元而言，洵不及於該一百七十五萬
      元，上訴人迭資此指稱被上訴人已自認有借貸該一百七十五萬元，委難採認。
    (二)上訴人指稱已確定之二百九十七萬八千五百元部分，其中亦有款項係轉帳至謝
      智琛之帳戶，而被上訴人已自認該事實云云。然查，上訴人前就證十九NO.3-1
      及NO.3-2所轉帳給謝智琛及另一帳戶內之款項，均併計為被上訴人所積欠未償
      之金額，故而主張八十一年六月二十二日借給被上訴人三百六十萬元，惟被上
      訴人已明確爭執六月二十二日所借之金額為三百萬元，而上訴人所主張之三百
      六十萬元，並因上訴人未再爭執該金額，原審因認當天之轉帳明細無審認之必
      要而未調查，被上訴人從未自認該轉入他人帳戶內之款項亦為其所借。
四、依上訴人先後之主張觀之，所謂一百七十五萬元借款，乃上訴人杜撰之款項：
    (一)上訴人於刑事告訴狀中稱八十一年六月二十日借給被上訴人三百萬元、二十二
      日二百萬元、七月二十九日三十萬元，總共尚欠五百十萬元，而檢察官即依該
      指述據以起訴被上訴人，但實則被上訴人係自八十一年六月十八日即陸續向上
      訴人借款，迄至八十一年九月止，共借款四百九十五萬元，要非上訴人告訴狀
      所稱僅有三筆借款。足稽，上訴人對於被上訴人究於何時借貸多少款項，乏確
      實憑據，其今主張另借款一百七十五萬元，真實性已滋疑問。
    (二)再者，由於被上訴人於右開刑庭中，曾就自八十一年六月十八日起，向上訴人
      借貸之款項，詳陳借款日期及金額，而上訴人即按被上訴人當庭之口述自行記
      錄製作明細，且旋於該刑案八十二年九月七日訊問時，提出「借還來往明細表
      （計算）」暨「借款金額明細一」、「借款金額明細二」，惟因上訴人之紀錄
      有誤，尚經被上訴人於該次訊問中，一一更正調整誤載之借款日期及金額。又
      上訴人為實告訴狀中所指稱被上訴人總計欠款五百十萬元之說，乃於前揭「借
      還來往明細表（計算）」中，莫名增列「借款明細一百七十五萬元」，卻無匯
      款一百七十五萬元之證據。
    (三)復，上開「借款金額明細二」，續經上訴人於本件原審八十三年十月二十七日
      言詞辯論時，仍為主張。嗣因被上訴人於所涉刑案八十三年十二月二十七日訊
      問時，陳稱其支票戶頭並無該一百七十五萬元入帳，上訴人見破綻已現，竟於
      本院八十三年上更(一)字第八九號刑事案件八十四年一月十七日庭訊時，改口翻
      稱該一百七十五萬元非分二次匯款，而係斷斷續續的等語，乃至提出「81年間
      乙○○借款明細表(一)」及「81年間乙○○借款及明細表(二)」佐證。在在說明其
      所謂另有一百七十五萬元借款，顯屬捏詞。
    (四)另，上訴人於八十二年七月三十日在台灣板橋地方法院被上訴人違反證券交易
      法一案調查時指稱：八十一年六月二十日、二十二日、七月二十九日有分別借
      給被上訴人款項，法官繼則詢問：「你以前和被告有無金錢往來？」，上訴人
      肯定回稱：「沒有，這是第一次借錢給她」。準此以觀，上訴人於八十一年六
      月二十日乃第一次借錢予被上訴人，之前雙方未有任何借貸關係，則如何能衍
      生出「借還明細表」上所指之八十一年六月十八日前，另借貸一百七十五萬給
      被上訴人之事？可見一百七十五萬元借款，確非實在。
五、上訴人八十二年九月七日所提「借款金額明細二」，根本無轉付款項給被上訴人
    之紀錄：
    (一)上訴人用以證明借款一百七十五萬元給被上訴人之「借還來往明細表」，事實
      上在其八十二年九月七日提出台灣板橋地方法院刑事庭時，尚附呈「借款金額
      明細一、二」，而揆諸該「借款金額明細二」所載，係稱八十一年六月二十九
      日及三十日分別貸與上訴人三十五萬元及一百四十萬元，由花蓮區中小企業銀
      行三重分行轉付被上訴人，且於本件原審八十三年十月二十七日審理時，上訴
      人仍如是主張，然被上訴人之帳戶於上開時間根本無該二筆款項匯入資料。
    (二)被上訴人迭否認該「借還來往明細表」之真正，而該表復為上訴人所自行製作
      ，無被上訴人之簽認，亦難資為被上訴人有欠款一百七十五萬元之事證。
    (三)上訴人於本院前審所提「81年間乙○○借款明細表(二)」，根本非一百七十五萬
      元借款之證據：
      1.上開「81年間乙○○借款明細表(二)」實係被上訴人票貼之事證，洵無關借款
        ，即被上訴人於前審八十八年十二月二十日筆錄中所言：「（匯到你母親帳
        戶的這筆錢是否你借？）我是以公司支票和他兌換的，：：所以錢是當天就
        結清了，公司的票就等於是台支，沒有不兌現的」之情況。
      2.又上訴人於前審八十八年十月十二日準備程序中，明確表示一百七十五萬元
        是八十一年六月十八日以前借的，且是匯到被上訴人母親張郁知的帳戶。設
        事實果真如此，何以上開借款明細中，除有三筆款項係六月十八日之前的匯
        款外，其餘另四筆款項即六月二十日之十五萬元、六月二十九日之三十五萬
        元、七月二十七日之四十萬元，及七月二十九日之三十萬元，俱係在六月十
        八日之後？已見該借款明細及匯款憑證，根本與上訴人主張之事實未合。
      3.復，上訴人於所提「81年間乙○○借還明細表(一)」，其中記錄六月二十日被
        上訴人向上訴人借款三百八十萬元，而「81年間乙○○借款明細表(二)」，亦
        記錄六月二十日被上訴人入款十五萬元，若該一百七十五萬元果真為借款，
        而非票貼紀錄，何以同是六月二十日借款，上訴人不併記為三百九十五萬元
        ，卻分開記帳？令人置疑。
      4.再，上訴人於「81年間乙○○借款明細表(二)」中，雖一一陳列被上訴人借款
        日期及金額，但對於被上訴人在何時、返還多少金額，竟付之闕如（按「81
        年間乙○○借還明細表(一)」則有列出返還之金額及日期），僅列出返還金額
        一百五十七萬元，此實乃因該明細表之記載均為票貼紀錄，故除被上訴人所
        交付之票據外，亦祇有上訴人轉帳之日期及金額，而無還款金額及日期。
六、上訴人主張六六六－六號帳戶係被上訴人指定之帳戶，並非事實：
    (一)上訴人稱一百七十五萬元內之八十萬元，乃花蓮區中小企業銀行依被上訴人指
      示分兩筆轉帳，其中一筆指定其母張郁知之同行六三八九－一帳戶，另一筆指
      定謝智琛之同行六六六－六帳戶，茲被上訴人否認之。且衡事理，該八十萬元
      既由上訴人之帳戶提領，則提領後之款項如何處理，自依上訴人決定指示，銀
      行豈可能「依被上訴人之指示」轉帳。
    (二)再者，上訴人自被上訴人被訴違反證券交易法，在本院八十三年度上更(一)字第
      八九號刑事案件庭訊時，開始主張該一百七十五萬元係轉帳或匯款入被上訴人
      「指定之其母張郁知花蓮區中小企業銀行三重分行乙存帳號六三八九－一號帳
      戶」，且其後歷次書狀均如此主張陳述，即上訴人從未提及被上訴人亦指定轉
      帳或匯款至六六六－六號帳戶。及至被上訴人質疑該六六六－六號帳戶與被上
      訴人無關，上訴人始改口稱該帳戶亦為被上訴人所指定，且帳戶之存戶為被上
      訴人公司之客戶等語，其陳述顯難置信。
七、謝智琛常向上訴人票貼借款之人，並非委請被上訴人調款之客戶：
    (一)上訴人稱被上訴人向上訴人消費借貸一百七十五萬元是否代客為之，係被上訴
      人與其客戶間內部關係，並不影響其向上訴人借款之事實云云。惟倘六六六－
      六號帳戶之存戶謝智琛為被上訴人之客戶，且係經由被上訴人向上訴人調借款
      項，則被上訴人所調借之其他款項既均要求轉帳或匯款至其母張郁知之帳戶內
      ，豈可能謝智琛部分異其處理程序。
    (二)再設如上訴人所主張，該六六六－六號帳戶為被上訴人指定之帳戶，故轉帳入
      該帳戶之款項均入被上訴人所借之款項內，即如證十九NO.3之取款憑條所示，
      惟何以上訴人在八十一年六月二十二日取款憑條提領五十萬元，並分別轉入張
      郁知及謝智琛帳戶內，即如證十九NO.3-3之取款憑條所示，而上訴人卻未將轉
      入謝智琛帳戶內之款項併計為被上訴人之借款？足稽該六六六－六號之帳戶根
      本非被上訴人指定之帳戶。
八、被上訴人於本院前審八十七年二月十七日言詞辯論時，對於審判長詢以「提示上
    訴人所提訊問筆錄及借還款明細表有何意見？」，被上訴人代理人雖表示「形式
    上不爭執」。然按上開筆錄乃被上訴人所涉違反證券交易法八十二年九月七日審
    理時，書記官所製作之筆錄，為公文書，另借還款明細表則係該刑案之告訴人即
    上訴人所呈庭附卷，是對於公文書及法院批示附卷之資料，實無作形式上爭執之
    必要。故被上訴人就上開訊問筆錄資料形式上不予爭執，充其量僅得認該文書資
    料有形式的證據力，並非謂其同具有實質的證據力。
九、花蓮企銀上開附件資料，至少已說明有五十萬元款項與被上訴人無干，上訴人併
    計為系爭一百七十五萬元欠款內，顯然不實：
    (一)依花蓮企銀所檢送之轉帳傳票附件，可見上訴人在八十一年五月二十九日所提
      領之八十萬元，其中有五十萬元係轉帳給謝智琛，與被上訴人無關，上訴人竟
      主張該五十萬元亦為被上訴人之欠款，實無理由。矧據謝智琛九十年十二月十
      三日到庭證稱：「是我個人向甲○○週轉的，我有開支票給他。：：我個人有
      向甲○○調過錢。：：我的存根上是寫甲○○的名字，應該沒有必要說乙○○
      向甲○○借錢而由我開票：：」，尤證謝智琛之五十萬元借款非但為其個人票
      貼款項，且已償畢，詎上訴人仍稱為「欠款」，益見其本件主張不可採。
    (二)至於上訴人稱八十一年五月二十九日借給被上訴人之八十萬元（含謝智琛之五
      十萬元），雖已清償，但不包括在一百七十五萬元之內，而屬已清償之一百五
      十七萬元範圍云云。惟上訴人主張已清償之一百五十七萬元究竟在何時清償多
      少金額，其從未提出明細，無法證明該一百五十七萬元已包括上開八十萬元。
、證據：除援用歷審所提證據外，補提借還往來明細表（計算）、借款金額明細一
    、二及八十一年間乙○○借還明細表(一)(二)、帳戶交易明細各一份、花蓮區中小企
    業銀行檢送之附件資料二張、取款憑絛四張及刑事訊問筆錄五份為證，並聲請訊
    問證人曾盛泉、謝智琛，及向花蓮區中小企業銀行函查謝智琛甲存第五Ｏ－六六
    六－六帳號收支明細表暨甲○○匯款或轉帳傳票等資料。
      理      由
一、上訴人主張：被上訴人乙○○原為被上訴人富順證券股份有限公司（下稱富順公
    司）經紀部之營業員，自民國八十一年六月十八日起陸續向伊借款，並提供股票
    一批供作擔保，其間曾償還部分借款，迄同年九月間尚積欠伊新台幣（下同）六
    百七十萬元。詎乙○○明知其父楊金成已於八十一年六月十三日死亡，其本人無
    償債資力，仍於同年九月十八日利用楊金成之名義及楊金成原有帳戶，買受南染
    公司等股票，且於翌（十九）日在買賣成交單、委託書及富順公司之買進賣出報
    告書證上盜蓋其父印章後，向伊佯稱願清償借款，請求伊交還原供擔保之股票，
    改以其父名義買進之上述股票為擔保，伊信以為真，交還乙○○原供借款擔保之
    萬企公司等股票。乙○○為資取信，交付楊金成之上開股票買進報告書，並償還
    七十萬元，及交付二百萬元支票乙紙予伊，但至同月二十一日，乙○○並未繳納
    股款辦理交割，交付伊之支票經提示亦遭退票，伊始知受騙。經伊自行賣出留存
    於伊處之股票得款一百六十萬元及三十七萬一千五百元，扣抵後乙○○尚欠四百
    七十二萬八千五百元。乙○○因執行職務以偽造文書及違反證券交易法之方法，
    不法侵害伊之權利，致伊喪失供擔保之股票，依民法第一百八十四條、證券交易
    法第二十條第三項及不當得利規定，乙○○應賠償伊上開損害。又乙○○係以富
    順公司營業員身分執行上開不法行為，富順公司未禁止以已死亡之楊金成戶頭為
    買賣及交割股票，致伊受有損害，應與乙○○連帶負侵權行為賠償責任等情，求
    為命被上訴人連帶給付伊四百七十二萬八千五百元及加計法定遲延利息之判決。
    （第一審為上訴人全部敗訴之判決，本院前審改判命乙○○給付上訴人二百九十
    七萬八千五百元本息，並駁回上訴人請求富順公司連帶償賠部分之訴，因乙○○
    未聲明不服，另上訴人對本院前審駁回其請求富順公司連帶賠償之上訴亦經最高
    法院駁回，均已告確定）。
    被上訴人乙○○辯以：伊至八十一年九月十九日止僅積欠上訴人四百九十五萬元
    ，未於八十一年六月十八日以前另欠一百七十五萬元。伊取回供擔保之股票係經
    上訴人同意，並無偽造文書及詐騙情形；伊質押於上訴人之股票已逾所欠四百九
    十五萬元，上訴人未受有任何損害等語，資為抗辯。
二、上訴人主張：被上訴人至八十一年九月十九日止共積欠伊四百九十五萬元，另八
    十一年六月十八日以前，尚積欠其一百七十五萬元。關於四百九十五萬元部分，
    扣除上訴人自行賣出尚留供擔保之股票，共得款一百九十七萬一千五百元，其餘
    二百九十七萬八千五百元，業經本院前審判決命被上訴人乙○○給付，因乙○○
    未上訴已告確定，現僅就被上訴人乙○○於八十一年六月十八日前另欠伊一百七
    十五萬元本息部分為請求，被上訴人則否認伊於八十一年六月十八日以前另積欠
    上訴人一百七十五萬元之情事。查：
　　上訴人主張乙○○另借款一百七十五萬元，於第一審提出「八十一間乙○○借款
　　明細(二)」，指出被上訴人於八十一年五月四日向伊借四十二萬元，伊係依被上訴
　　人之指示自花蓮中小企業銀行三重分行（原為三重辦事處）九五六一帳戶匯入被
　　上訴人之母親張郁知在同銀行六三八九之一帳戶、同年五月六日借用九十萬元，
　　伊亦係依被上訴人之指示自同銀行匯入上開帳戶、同年五月二十九日借用八十萬
　　元，伊亦係依被上訴人之指示自同銀行將其中五十萬元匯入前開帳戶、另外三十
　　萬元匯入第三人謝智琛同銀行六六六之六帳戶、同年六月二十日借用十五萬元，
　　伊亦依被上訴人之指示自同銀行二五五一之五號帳戶匯入被上訴人母親之前開帳
　　戶、同年六月二十九日借用三十五萬元，伊亦依被上訴人之指示自同銀行九五七
　　之九號帳戶匯入上開帳戶、同年七月二十七日借用四十萬元，伊亦依被上訴人之
　　指示自同銀行二五五一之五號帳戶匯入前開帳戶、同年七月二十九日借用三十萬
　　元，伊亦依被上訴人之指示自第一商業銀行匯入前開帳戶，計向伊借用七筆共三
　　百三十二萬元，並指出被上訴人除返還伊其中後四筆計一百二十萬元及前二筆三
　　十七萬元共一百五十七萬元外，尚欠伊一百七十五萬元，且就該明細表所載之各
　　次借款提出取款憑條、匯款通知單等件為證（見一審卷(二)一九至二三頁），另上
　　訴人於八十二年九月七日刑事案件審理中提出「借還往來明細表」（見本院上字
　　卷(二)二四六頁反面），其上載有「九月十九日還七十萬，餘四百九十五萬」，該
　　行以下則載明「（借款明細二）一七五萬共六七○萬」「八十一年十一月：
　　：可賣得一六○萬」「餘借款新台幣五一○萬」，被上訴人於是日對於該明細表
　　除調整部分借款金額及日期外，表示「其他的都正確」（見一審卷(二)一二七頁正
　　面）；另被上訴人對上訴人提出之「八十一年間乙○○借款明細(二)」，指係票貼
　　之事證云云（見本院上更(一)卷二九五頁），並不否認上訴人曾匯借前開款項。是
　　被上訴人否認曾向上訴人借用前開款項，即非可採。至被上訴人辯稱：伊是以公
　　司支票和上訴人兌換：：錢是當天就結清了，公司的票就等於是台支，沒有不兌
　　現的云云，上訴人固否認其說，查其中第三筆八十萬元上訴人主張未清償部分，
　　上訴人在本審已自認該八十萬元被上訴人已交付伊一張五十萬九百元（九百元為
　　利息）及另一張三十萬元之之支票，均已兌現等情在卷（見本院更二卷二四五頁
　　），應堪信被上訴人之抗辯為真實，上訴人雖謂該八十萬元與本件未清償部分無
　　關云云，惟經核與其前開主張矛盾，要非可取。另上訴人主張被上訴人尚未清償
　　之九十五萬元部分，被上訴人並未舉出其已清清償之證據即提出交付支票及該支
　　票業經兌領之有關憑證以實其說，自非有據。從而上訴人依不當得利之法律關係
　　請求被上訴人給付九十五萬元及自起訴狀繕本送達翌日起加計法定遲延利息，即
　　屬正當，應予准許。上訴人此部分之請求核與其另外主張侵權行為之法律關係部
　　分，係屬選擇的合併，其主張不當得利之法律關係部分既有理由，即應為其勝訴
　　之判決，其餘之法律關係已無再予審究之必要。另其逾上開金額部分之請求，為
　　無理由，應予駁回。
    原審就上訴人有理由部分，為上訴人敗訴之判決，自有未洽，上訴意旨指摘原判
    決此部分不當，求予廢棄改判，為有理由，自應由本院予以廢棄改判如主文第二
    項所示。另原審就上訴人無理由部分，為上訴人敗訴之判決，核無違誤，上訴意
    旨指摘原判決此部分不當，求予廢棄改判，為無理由，應予駁回。
    兩造其餘之攻擊防禦方法暨聲明所用之證據，核與本件判決之結果均不生影響，
    已無再予論述之必要，併此敘明。
據上論結，本件上訴為一部有理由，一部無理由，依民事訴訟法第四百五十條、第四
百四十九條第一項、第七十九條但書判決如主文。
中　　　華　　　民　　　國　　九十一　　年 　　 一　　  月 　　 九   　　日
                                民事第四庭
                                    審判長法  官　李  瓊  蔭
                                    　　　法  官　林  金  吾
                                    　　　法  官　楊  豐  卿
右正本係照原本作成。
不得上訴。
中　　　華　　　民　　　國　　九十一　　年 　　 一　　  月 　　 十   　　日
                                          書記官　殷  丹  妮
